【裁判字號】    92,台上,4532
【裁判日期】    920821
【裁判案由】    妨害國家總動員懲罰暫行條例
【裁判全文】
最高法院刑事判決                              九十二年度台上字第四五三二號
    上  訴  人  甲○○
右上訴人因妨害國家總動員懲罰暫行條例案件，不服台灣高等法院中華民國九十年三
月七日第二審判決（八十九年度上訴字第三一０三號，起訴案號：台灣板橋地方法院
檢察署八十八年度偵續二字第二號），提起上訴，本院判決如左：
    主  文
上訴駁回。
    理  由
按刑事訴訟法第三百七十七條規定：上訴於第三審法院，非以判決違背法令為理由，
不得為之。是提起第三審上訴，應以原判決違背法令為理由，係屬法定要件。且必須
依據卷內資料為具體之指摘，並足據以辨認原判決已具備違背法令之形式，始屬相當
。本件原判決認定上訴人甲○○有原判決事實欄所載犯行，因而撤銷第一審判決，改
判變更檢察官起訴法條依想像競合犯，從一重論處上訴人甲○○共同違反政府依國家
總動員法第十八條對行號資金運用所發限制之命令罪刑。已敘明所憑證據及認定理由
。對於上訴人矢口否認犯罪之所辯，何以係卸責之詞，不足採信，並已依據卷內證據
資料，逐一指駁。且敘明公訴人就上訴人所犯妨害國家總動員懲罰暫行條例第五條第
一項第一款之罪部分，起訴法條雖未論及，惟起訴事實已載明上訴人有從事放款業務
，且該部分與已起訴之重利罪屬裁判上一罪關係，法院自得併予審理，綦詳。所為合
法之事實認定，俱有卷內證據資料足憑，從形式上觀察，並無違背法令之情形存在。
上訴意旨除仍執其在原審所辯告訴人陳壽賀謂其借款新台幣（下同）二十六萬元係於
民國七十九年十一月在永和市○○路○段二一五號二樓環球代書事務所借貸，但伊並
未在該事務所上班，告訴人借錢的事伊未參與。嗣因饒玉麟稱有土地即告訴人所有坐
落新竹縣新豐鄉○○段後湖子段一｜四、四｜一五地號要賣，伊才向告訴人購買該土
地，從未有放高利貸行為等陳詞否認犯罪外；另指上訴人係於八十年七月九日向告訴
人購買上開土地時，才認識，並非告訴人向饒玉麟借款時，在饒之辦公室認識。而告
訴人認上訴人購買上開土地太便宜，提出偽造文書之告訴，業經原審法院以八十三年
度上訴字第二八二一號判決無罪確定。在偽造文書案件前後二年審理期間，告訴人從
未提及上訴人有向其收取重利之行為，於偽造文書案件判決無罪確定後之八十四年始
提起本件重利告訴，足以證明告訴人之指訴不足採信。原審並未詳細調閱上開無罪判
決，亦未說明何以不採之理由，祇憑告訴人之指訴，遽入上訴人於罪，自有證據調查
未盡及判決不載理由、理由矛盾之違法。又告訴人本件告訴，歷經四、五位檢察官偵
查結果，皆獲不起訴處分，原審忽略此一事實，難令上訴人甘服。而上訴人之所以於
八十一年五月十二日書立證明書內容記載「陳壽賀女士所簽保管條及本票皆已作廢，
債務已清，本人不得追索」。係因上訴人向告訴人買地，其土地上有第一順位抵押權
人蕭益清；第二順位抵押權人陳永富，乃由上訴人替告訴人清償上述債務收回本票及
保管條，故出具上開保證書表明不可再度持收回之本票、保管條向告訴人追索債務，
原判決誤解其意，認證明書足以證明上訴人有放款予告訴人，實有違證據法則，亦有
理由矛盾之違法。又上訴人果真借款予告訴人，依一般常情，於土地買賣時，理應扣
除土地買賣價款，而非於事後出具證明書。原判決認上訴人並非債權人，……出具證
明書表明不得再追索債務，已與常情有悖云云，實違證據及經驗法則，而有判決不適
用法則之違法。再上訴人雖自承是邁利得代書事務所員工，而饒玉麟為該事務所老闆
，但告訴人向饒玉麟高利借款時，上訴人並不在場，也無參與，究不能因此即認上訴
人有放款予上訴人。況邁利得代書事務所七十九年間係在台北市○○○路營業，並非
在台北縣永和市○○路○段二一五號二樓營業，業經證人鄭家耀、廖家瑋證述屬實，
原判決未加說明，亦有不載理由之違法云云。稽之卷附之原審法院八十三年度上訴字
第二八二一號刑事判決，上訴人被訴偽造文書案件，固維持第一審諭知無罪之判決，
駁回檢察官在第二審之上訴。但據所載公訴意旨，係指上訴人於八十年七月九日買受
告訴人上開坐落之土地後，僅依約定給付第一、二期土地價款，拒絕給付第三期價款
，且於同年九月二日，未經告訴人之同意，擅自偽造告訴人之名義，將該土地設定三
百六十萬元之抵押權予詹少文，並向地政機關辦理登記，足以生損害於告訴人。有該
判決影本在卷足按。上訴人之被訴涉犯偽造文書罪嫌，雖獲判無罪確定，惟與土地買
賣前之貸予金錢取得重利之行為，係屬不同之行為，原審未予調閱，亦未於判決內有
所說明，顯然於判決無影響，依刑事訴訟法第三百八十條規定，不得執為適法之上訴
第三審理由。而本件雖曾經檢察官偵查結果為不起訴處分，惟依刑事訴訟法第二百六
十條規定仍得對同一案件再行起訴，法院自得就起訴之犯罪審判，上訴意旨執此指摘
，不無誤會。又上述之證明書係上訴人於八十一年五月十二日書立；而上開坐落土地
之買賣係八十年七月九日；陳永富之二十萬元清償證明，於八十年八月十五日書立；
蕭益清一百二十萬元清償證明為八十二年四月三十日書立，有各該證明書影本在卷可
憑。足證債權人為陳永富及蕭益清，並非上訴人。且上訴人於原審調查時已供承告訴
人拿不動產設定一百二十萬元，與借二十六萬元的事，沒有關係是實。則上訴人書立
之上述證明書，原判決憑以認定上訴人有放款予告訴人之事實，而採為判決上訴人有
罪之證據，自無何違背證據法則可言，亦難認有理由矛盾之違法。再卷附之房屋租賃
契約書載明承租人饒玉麟自七十九年十一月十日起至八十年十月十日止，承租劉游鳳
英所有台北縣永和市○○路○段二一五號二樓全部，亦足證明邁利得代書事務所，於
七十九年十一月底某日告訴人向上訴人借款時，該事務所確在上址營業是實，原判決
雖未於理由內就證人鄭家耀、廖家瑋之所證，有所說明，顯於判決無影響，亦不得執
為適法之上訴第三審理由。衡以上述說明，應認其上訴為違背法律上之程式，予以駁
回。
據上論結，應依刑事訴訟法第三百九十五條前段，判決如主文。
中      華      民      國    九十二    年      八      月    二十一    日
                              最高法院刑事第二庭
                                  審判長法官  陳  錫  奎
                                        法官  洪  清  江
                                        法官  李  伯  道
                                        法官  陳  世  淙
                                        法官  洪  佳  濱
      右正本證明與原本無異
                                              書  記  官
中      華      民      國    九十二    年      八      月    二十七    日


司法院資訊處製作；財團法人民間司法改革基金會備份。
